臺灣雲林地方法院民事判決　九十一年度訴字第四七五號
　　原　　　告　丙○○
　　被　　　告　乙○○
　　　　　　　　庚○○
　　　　　　　　己○○
　　　　　　　　丁○○
　　　　　　　　辛○○
　　　　　　　　甲○○
　　訴訟代理人　子○○
　　被　　　告　癸○○○
　　訴訟代理人　壬○○
右當事人間請求分割共有物事件，本院判決如左：
    主    文
原告之訴駁回。
訴訟費用由原告負擔。
    事    實
甲、原告方面：
  一、聲明：
  （一）兩造共有坐落雲林縣斗南鎮○○段一二三三之一號土地（以下簡稱系爭土地
        ），准予如斗南地政事務所民國（下同）九十年七月三十日復丈成果圖Ａ案
        （如附件）所示之方法分割之。
  （二）各共有人分得土地與各自應有部分有所增減，應以公告現值計算互相補償。
  （二）訴訟費用由被告等負擔。
  二、陳述：兩造共有系爭土地，分別在系爭土地上有十棟透天厝（以下簡稱系爭建
      物）各別所有權，但對於土地維持共有，產權不清楚，使用不便。系爭土地又
      無不能分割之特約，因分割協議不成，爰依法請求分割。
  三、證據：提出地籍圖謄本、土地登記謄本、系爭建物之設計圖，請求繪製分割方
      案圖（即九十年七月三十日復丈成果圖Ａ案）。
乙、被告方面：被告癸○○○於言詞辯論時到庭，被告子○○、乙○○、庚○○、己○○、丁○○、辛○○、甲○○於言詞辯論時未到庭，惟渠等在準備程序中提出
    陳述如左：
  一、聲明：未提出聲明。
  二、陳述：
  （一）被告子○○部分：
        被告子○○本身即為系爭土地上建物之建商，被告子○○擁有系爭土地一一
        九四分之十四應有部分，但並無系爭建物所有權，所以不請求分配土地，也
        不請求金錢補償。系爭土地原本就已分割成十筆，但在申請建築執照過程中
        ，又將土地合併為一筆。但後來各共有人，認為要分割開來，以求產權單純
        。被告子○○身為房屋之建商，有義務為各客戶服務，所以出資聘請律師，
        以共有人丙○○名義提起本訴訟。目的在使土地產權單純，並非鑽法律漏洞
        。又分割方案Ａ案中之Ｂ、Ｃ、Ｇ、Ｈ、Ｉ之建物實際建築面積可能比設計
        圖小，可能還符合建蔽率規定。如果各位顧客認為有建坪不足問題，可以來
        告建商。
  （二）乙○○、庚○○、己○○、丁○○、戊○○、辛○○、甲○○部分：同意分
        割方案Ａ案。
  （三）被告癸○○○部分：同意分割方案Ａ案，當初前手出售時，並沒有告知有建
        蔽率問題。被告癸○○○經濟情況不佳，不同意補償他人，如果要被告癸○○○出錢補償，請法院明確告知取得之土地究竟在何處。
  三、證據：
  （一）被告癸○○○：提出建物所有權狀、土地所有權狀等為證。
  （二）其他被告：並未提出任何證據。
丙、本院職權調查調查：
  一、勘驗系爭土地現況，並函請雲林縣斗南地政事務所繪製系爭土地現況圖。
  二、向雲林縣政府工務局查詢系爭土地上建物之規定建蔽率為多少？並索取建築執
      照影本。
    理    由
一、程序方面：
（一）本件被告子○○、乙○○、庚○○、己○○、丁○○、辛○○、甲○○未於言
      詞辯論期日到場，核無民事訴訟法第三百八十六條各款所列情形，爰依原告聲
      請，由其一造辯論而為判決。
（二）系爭土地之原共有人之一戊○○，於八十九年十月二日起訴時，擁有系爭土地
      應有部分一一九四分之一０九，故列名為被告。嗣於訴訟進行中之八十九年十
      月十七日，被告戊○○將該應有部分轉讓訴外人癸○○○，有九十一年七月十
      八日列印之土地登記謄本可證。本件亦經癸○○○承受訴訟，依據民事訴訟法
      第二百五十四條第二項之規定，自屬合法，而無再將被告戊○○列為被告之必
      要。
二、得心證理由：
（一）按建築法所稱之建築基地，為供建築物本身所占之地面及其所應留設之法定空
      地；建築基地原為數宗者，於申請建築前應合併為一宗；又法定空地之留設，
      應包括建築物與其前後左右之道路或其他建築物間之距離，其寬度於建築管理
      規則中定之；應留設之法定空地，非依規定不得分割、移轉，並不得重複使用
      ；其分割辦法，由內政部定之，建築法第十一條第一項、第二項、第三項分別
      定有明文。而內政部依據上述法律授權，發布「建築基地法定空地分割辦法」
      ，依該辦法第三條第一項第二款規定：建築基地之法定空地併同建築物之分割
      ，必須分割後每一建築基地之建蔽率合於規定，否則不得為之。此項規定，在
      貫徹土地建蔽率之管制，確保每一棟建築物之景觀不至於過度擁擠，確保消防
      安全，法院裁判分割時，應受上述法律及辦法之限制。
（二）系爭土地之規劃利用，依據都市計畫法台灣省施行細則第三十條規定，建蔽率
      不得大於百分之六十，有雲林縣政府九十一年十月九日九一府工建字第九一○○○九四一八七號函可證。又依據建築技術規則建築設計施工編第一條第一項
      第三款、第三之一款規定「建蔽率」之定義，即為「建築面積」佔基地面積之
      比率；而「建築面積」之定義，即以建築物外牆中心線或其代替柱中心線以內
      之最大水平投影面積；陽臺、屋簷及建築物出入口雨遮突出建築物外牆中心線
      或其代替柱中心線超過一‧五公尺，或雨遮、花臺突出超過○‧五公尺者，應
      自其外緣分別扣除一‧五公尺或○‧五公尺作為中心線，可資參照。
（三）系爭建物之銷售案推出時，規劃在土地上興建十棟透天的二樓半鋼筋混凝土房
      屋，曾經將土地分割為十一筆（斗南鎮○○段一二三三之一至一二三三之十一
      等），並以十一筆土地合併計算，將系爭建物合併為一案方式申請建築執照。
      合併計算系爭建物之總建蔽率為百分之五十七點零七，低於法定建蔽率百分之
      六十，合法取得建築執照，有雲林縣政府建設局八八（雲）營建字第七四七號
      建築執照、土地登記謄本等可資證明。
（四）然而在系爭建物完工後之八十九年二月十日，原本十一筆土地卻合併為一筆土
      地，即為系爭雲林縣斗南鎮○○段一二三三之一號土地。此項土地合併過程，
      應係受建築法第十一條第一項限制所致。現在買受系爭建物之顧客，要求建商
      即被告子○○處理土地產權，故由被告子○○出資委請律師，以原告名義起訴
      請求分割土地。然而本院審閱依據系爭建物現況而劃分的土地分割圖（Ａ案）
      ，再一一核對設計圖記載地上建物一樓室內面積（不含陽台及花台），計算其
      建蔽率，分割案中Ｂ、Ｃ、Ｄ、Ｇ、Ｈ、Ｉ等六筆土地之建蔽率均超過百分之
      六十（詳細計算如附表）。探究其原因，當初建商推出本建案時，因為系爭土
      地地形並不方正，而是呈現梯形。十一筆土地合併計算之結果，總建蔽率雖然
      符合百分之六十之規定，但一旦拆成十筆土地後，卻有部分土地上建物建蔽率
      超過百分之六十，部分少於百分之六十。系爭土地較東側部分，因為地形不完
      整，興建之Ａ１、Ｂ１建物，相對應可使用土地較大，建蔽率較低。然而夾在
      中間之Ａ２、Ａ３、Ａ４、Ｂ２、Ｂ３、Ｂ４，相對應可使用面積變小，建蔽
      率較高。而分割案中Ｂ、Ｃ、Ｄ、Ｇ、Ｈ、Ｉ土地之左右邊界，既然是依照牆
      壁位置所劃分，不可能再調整，則Ｂ、Ｃ、Ｄ三塊土地，與Ｇ、Ｈ、Ｉ三塊土
      地之邊界，無論如何移動，該六筆土地均有分割後建蔽率不足問題，無法分割
      。本件既然不能有任何合法之分割方案，只有繼續維持共有一途，別無他法。
      原告訴請裁判分割，於法既有不合，即應予以駁回。
（五）而被告子○○雖辯稱實際建築面積可能比設計圖小，可能還是符合建蔽率云云
      ，而被告子○○本身即為系爭建案之建築商，如果被告子○○所稱屬實，必定
      有偷工減料或建築坪數不足問題，對被告子○○反而不利，經本院向被告子○○曉諭後，被告子○○又改稱絕無坪數不足問題。因此計算建蔽率仍以設計圖
      記載為準，不再前往勘驗房屋現況面積，並此敘明。
三、本件當事人分別擁有十棟透天厝，共有一筆土地，其法律關係類似公寓大樓之區
    分所有關係，各別擁有房屋所有權，卻共有一筆土地，各共有人可以將系爭建物
    及土地應有部分一併出賣，自由處分，並無任何窒礙難行之處，本院駁回分割之
    請求，亦於各共有人權益無損，應予敘明。
四、結論：本件原告之訴為無理由，依民事訴訟法第三百八十五條第一項前段、第七
    十八條，判決如主文。
中　　　華　　　民　　　國　　九十一　　年　　十二　　月　　　十一  　　日
　　　　　　　　　　　　　　臺灣雲林地方法院民事第二庭
~B審判長法官　陳宏卿
~B法　　　官　蔣得忠
~B法　　　官　葉明松
右為正本係照原本作成。
如對本判決上訴，須於判決送達後廿日內向本院提出上訴狀。（須附繕本）
中　　　華　　　民　　　國　　九十一　　年　　十二　　月　　　十一  　　日
~B法院書記官　馮善詮
附表
┌────┬────┬────┬────┬─────┬─────┐
│所有人  │分割方案│ 面積㎡ │設 計 圖│建物一樓  │  建蔽率  │
│        │土地符號│        │建物代號│室內面積㎡│          │
├────┼────┼────┼────┼─────┼─────┤
│丙○○  │ Ａ     │ 122.00 │ Ａ５   │ 67.84    │  55.60﹪ │
├────┼────┼────┼────┼─────┼─────┤
│丙○○  │ Ｂ     │ 111.00 │ Ａ４   │ 67.84    │  61.11﹪ │
├────┼────┼────┼────┼─────┼─────┤
│庚○○  │ Ｃ     │ 111.00 │ Ａ３   │ 67.84    │  61.11﹪ │
├────┼────┼────┼────┼─────┼─────┤
│乙○○  │ Ｄ     │ 111.00 │ Ａ２   │ 67.84    │  61.11﹪ │
├────┼────┼────┼────┼─────┼─────┤
│己○○  │ Ｅ     │ 134.00 │ Ａ１   │ 74.74    │  55.77﹪ │
├────┼────┼────┼────┼─────┼─────┤
│乙○○  │ Ｆ     │ 123.00 │ Ｂ１   │ 66.18    │  53.80﹪ │
├────┼────┼────┼────┼─────┼─────┤
│丁○○  │ Ｇ     │ 103.00 │ Ｂ２   │ 67.1     │  65.14﹪ │
├────┼────┼────┼────┼─────┼─────┤
│辛○○  │ Ｈ     │ 103.00 │ Ｂ３   │ 67.1     │  65.14﹪ │
├────┼────┼────┼────┼─────┼─────┤
│癸○○○│ Ｉ     │ 103.00 │ Ｂ４   │ 64.66    │  62.77﹪ │
├────┼────┼────┼────┼─────┼─────┤
│甲○○  │ Ｊ     │ 117.00 │ Ｂ５   │ 67.1     │  57.35﹪ │
└────┴────┴────┴────┴─────┴─────┘
